【裁判字號】    85,台上,550
【裁判日期】    850131
【裁判案由】    偽造文書等
【裁判全文】
最高法院刑事判決                                八十五年度台上字第五五○號
    上訴人  甲○○
            乙○○
右上訴人等因偽造文書案件，不服台灣高等法院中華民國八十四年四月六日第二審判
決（八十三年度上訴字第七四八二號，起訴案號台灣台北地方法院檢察署八十二年度
偵字第一九三二一號），提起上訴，本院判決如左：
    主  文
原判決關於乙○○部分撤銷，發回台灣高等法院。
原判決及第一審判決關於甲○○部分均撤銷。
甲○○公訴不受理。
    理  由
一發回部分：
本件原判決認定甲○○係朱合興、朱全合祭祀公業管理人之一朱龍之孫，其父為朱溪
（朱龍、朱溪均已死亡），上訴人乙○○又為甲○○之子。朱蔡完則為朱龍另一繼承
人朱旺（已死亡）之妻，緣於民國七十五年間，台北市政府為闢建第七號公園，公告
徵收朱合興祭祀公業所有台北市○○區○○段四小段第十八、三十一地號土地，朱合
興、朱全合祭祀公業派下員，乃於七十五年三月三十日，在台北市○○路○段五六巷
十一弄十三號召開大會，決議將徵收土地補償金總額百分之五，分配給朱龍全體繼承
人作為慰勞金，並由會議當日到場任記錄之上訴人乙○○代表朱龍之繼承人名義，列
名於上開大會會議紀錄之上，詎甲○○、乙○○父子會後認有利可圖，竟共同萌生不
法所有之意圖，由上訴人乙○○盜用代書王子才，為申領戶籍謄本，放置伊處之印章
，偽造王子才名義同意如此分配慰勞金之協議書、承諾書，而後由甲○○藉朱蔡完委
託其代為領取慰勞金之機會，於七十七年十二月十二、十三日行使該偽造協議書、承
諾書，向朱木田領取慰勞金共新台幣（下同）一千零十六萬七千四百八十六元，並將
其中應分給朱蔡完之五百零八萬三千七百四十三元共同侵占入己，足生損害於王子才
、朱蔡完二人等情，因而維持第一審論處甲○○、乙○○共同行使偽造文書罪刑，駁
回上訴人在第二審之上訴，固非無見。
惟查：(一)按審理事實之法院，對於案內一切證據，除認為不必要者外，均應詳為調查
，然後基於調查所得之心證以為判斷之基礎，故證據雖已調查，而尚有其他必要部分
未調查，仍難遽為被告有利或不利之認定。原判決認朱蔡完曾委託甲○○代為領取慰
問金，係依據朱木田證言謂甲○○向其領取慰問金時曾稱：朱蔡完年紀太大，由其代
表朱蔡完領慰問金云云，惟七十七年十二月十二日甲○○領取慰問金一千二百餘萬元
之同日，朱蔡完亦曾領取四百十六萬餘元之分配款，此有甲○○提出之分配表存摺影
本可稽（見偵查卷第七十九頁），該四百餘萬元朱蔡完如何領取﹖自己到場或委託他
人﹖此就甲○○曾否受託領取慰問金，至有關係。又朱振祥何以慰問金一千二百五十
四萬九千一百五十元僅開具一張支票交付甲○○，詳情究何﹖原審未深入調查，明白
審認，即有調查職責未盡。(二)上訴人主張本件協議書、承諾書係根據會議紀錄重新抄
寫，其內容與會議紀錄並無不實（見偵查卷第八十一、八十二頁）是否實在﹖抄寫之
目的為何﹖倘若該協議書、承諾書之內容與會議紀錄內容相符，則其內容並無不實，
似不足以損害於他人及公眾即與偽造文書罪之構成要件不合，原審疏未注意及此，率
論以偽造及行使偽造文書罪，亦嫌速斷，朱昭明上訴意旨，指摘原判決不當，非無理
由，應認有發回更審之原因。
二不受理部分：
按被告死亡者，應諭知不受理之判決，刑事訴訟法第三百零三條第五款定有明文。本
件上訴人甲○○於八十四年八月四日死亡，此有死亡診斷書在卷可稽，揆諸上開規定
，爰為不受理之判決。
據上論結，應依刑事訴訟法第三百九十八條第二款、第三百零三條第五款、第三百九
十七條、第四百零一條，判決如主文。
中      華      民      國    八十五    年      一      月    三十一    日
                              最高法院刑事第五庭
                                  審判長法官  莊  來  成
                                        法官  王  德  雲
                                        法官  謝  俊  雄
                                        法官  林  永  茂
                                        法官  白  文  漳
      右正本證明與原本無異
                                              書  記  官
中      華      民      國    八十五    年      二      月      七      日


司法院資訊處製作；財團法人民間司法改革基金會備份。
